【裁判字號】    91,易,1454
【裁判日期】    920710
【裁判案由】    著作權法
【裁判全文】
臺灣板橋地方法院刑事判決                      九十一年度易字第一四五四號
    公  訴  人  臺灣板橋地方法院檢察署檢察官
    被      告  良平科技有限公司
    兼  代表人  甲○○
    選任辯護人  陳冠宇
                陳建榮
右列被告因違反著作權法案件，經檢察官提起公訴（九十年度偵字第一五一九三號、
九十一年度偵字第七二三號），本院判決如左：
    主  文
甲○○共同連續意圖銷售而擅自以重製之方法侵害他人之著作財產權，處有期徒刑拾
月，緩刑參年。扣案擅自重製電腦軟體之光碟片如附表二所示編號ｃ、ｈ、ｉ、ｊ肆
片沒收。
良平科技有限公司法人其代表人及受僱人，因執行業務，犯共同連續意圖銷售而擅自
以重製之方法侵害他人之著作財產權之罪，科罰金新臺幣拾伍萬元。
    事  實
一、甲○○係設於臺北縣蘆洲市○○路一七九號之良平科技有限公司（下稱良平公司
    ）之負責人，係以買賣維修電腦及週邊設備、買賣電腦軟體為業，明知「
    Windows 98（含「Windows 98 Sec.」）、「Windows Me」、「Office 2000（含
    Word、Excel、Access、Powerpoint及Outlook）」、「FrontPage 2000」、  等
    電腦程式軟體為美商微軟公司（Microsoft Corp.，下稱：微軟公司）享有著作
    權之電腦程式著作，未經著作權人同意或授權，不得擅自重製或意圖營利而交付
    。竟為促銷組裝電腦，與負責業務之配偶馬玉玲（未據告訴及起訴）共同基於意
    圖銷售而擅自以重製之方法侵害他人之著作財產權及意圖營利而交付之概括犯意
    ，自民國八十九年十一月間起至九十年三月底止，先後多次未經前開著作權人之
    同意或授權，連續在上址良平公司處，於銷售組裝電腦或維修電腦硬體設備時，
    擅自重製上開電腦程式著作，將前開著作灌錄於電腦硬碟中，侵害微軟公司享有
    著作權之電腦程式著作。且明知前揭意圖銷售擅自重製上開著作之電腦硬體設備
    為侵害他人著作權之物，竟將之交付予不特定之客戶以牟利。嗣經微軟公司於八
    十九年十一月九日、同年十二月一日派員至良平公司購得兩部電腦，發現內有侵
    害微軟公司享有著作權之上開電腦程式著作，再於九十年三月二十八日下午三時
    許，由臺灣板橋地方法院檢察署檢察官簽發搜索票令臺北縣警察局刑警隊在上址
    搜索查獲，並當場檢驗電腦十六部（其中六部為良平公司內部所用，三部為客戶
    送修，七部為即將出貨電腦），且扣得其所有重製之盜版軟體光碟片十二片、良
    平公司所有之電腦維修單二十三張、電腦軟體記錄表十八張及出貨、報價單各十
    二張等物。
二、案經告訴人美商微軟公司訴由臺北縣警察局報請臺灣板橋地方法院檢察署檢察官
    偵查起訴。
    理  由
一、訊據被告甲○○對於擔任良平公司之負責人，且於前揭時地為警查獲複製軟體光
    碟片等事實坦承不諱，惟矢口否認有違反著作權法之犯行，辯稱：伊公司有購買
    微軟公司之「微軟經銷聯盟行動寶盒２０００年版」，其餘客戶送修的電腦及告
    訴人所委託之調查員所購買的電腦內之電腦程式與伊無關。而軟體序號並未具有
    單一之排他性，其作用僅為安裝軟體過程中之一項步驟，並不在表彰軟體是否經
    過合法授權等語。
三、經查：
（一）告訴人公司委託之調查員即證人趙俊堯到庭證稱：我在八十九年十一月二十七
      日去被告公司訂貨，在八十九年十二月一日去取貨，我去訂貨時有一位馬玉玲
      小姐跟我談，他介紹他們公司自己組裝之硬體，後來跟他問軟體部分，他說他
      會拷貝Win 98、Office 2000、VCD播放軟體、防毒軟體給我，他說軟體不用再
      加錢，軟體會送給我，取貨時我叫馬小姐執行給我看，確定裡面有這些軟體後
      ，我才付款，我沒有問他說這些軟體是不是有合法授權，他也沒有主動告訴我
      軟體有沒有合法授權。（問：當時是否你跟被告公司要求要那些軟體或是馬小
      姐主動提出？）答：我沒有要求，我只有問軟體部份是怎麼樣，他自己跟我講
      說會附贈。（問：為何在沒有對價的情形下，馬小姐會主動提供這麼多違法軟
      體給你？而且是這些軟體？）答：他跟我講說會灌一些基本的軟體給我，他有
      說包括ｗｉｎ９８等軟體。基本軟體包括哪些是他跟我講的，不是我跟他要求
      的。（問：為何出貨單上沒有軟體的記載？）答：我不清楚，我取貨時請他檢
      測後確定有這軟體，我就付款。（問：為何在取貨簽收單上不請馬小姐註明有
      哪些軟體？）答：我確定有這些軟體我就付錢取貨了。（問：怎樣確定這些軟
      體是可以執行的？）答：他開機試給我看。（問：拿貨後，怎麼確定裏面的軟
      體是非法重製的？）答：我不清楚。當初並沒有給我正版光碟，也沒有加軟體
      費用。取貨後，我將貨交給公司，公司後來怎麼處理，我不清楚（見本院九十
      二年三月二十七日訊問筆錄）。
（二）參以證人趙俊堯及告訴人公司所委託之另名調查員王光耀所購得之電腦內，有
      如附表一所示代號Ａ、Ｂ之告訴人公司之電腦程式，此有告訴人所提軟體列印
      表影本十三紙附於偵查卷告證六號可稽，而其中數種電腦程式之序號前三組號
      碼均與自被告公司查扣所得之ｔ１、ｔ２、ｔ５、ｚ１等四台被告公司內部使
      用之電腦，及ｔ１０客戶送修電腦內電腦程式序號之前三組號碼相同（詳如附
      表一所示）。而告訴人銷售之軟體產品即電腦程式著作，每套軟體上有一組金
      鑰（一組文數字組合），軟體安裝於電腦上時，必須輸入金鑰，電腦本身就會
      產生一列序號（四組數字），假如同一個軟體金鑰輸入不同電腦時，均會產生
      序號前面三組號碼相同，第四組數字未必相同，所以從前三組號碼，就可判斷
      是否用同一個軟體金鑰安裝該台電腦內，業經本院九十一年九月二十日勘驗無
      訛，有勘驗筆錄在卷可憑。則告訴人及證人自不可能事先得知被告公司內部使
      用告訴人公司所享有著作權之電腦程式序號，堪信證人所購得之電腦內如附表
      一之軟體程式係由被告公司所灌錄無訛。另一證人馬玉玲雖稱：伊負責良平公
      司之業務，證人趙俊堯只要求要買硬體，所以報價單上只有他所要求的硬體部
      分，並沒有附贈軟體給他，除非他有購買等語（本院同年四月二十九日訊問筆
      錄）。惟良平公司若安裝未得合法授權之軟體於硬碟內，為免留下證據必不致
      記載於報價單內，故報價單上未記載並不足以做為有利被告之判斷標準。且證
      人馬玉玲為被告甲○○之配偶，其證言難免有迴護之虞，委難採為有利被告之
      認定。
（三）查獲當天置於良平公司之電腦，其中編號ｔ１、ｔ２、ｔ３、ｔ４、ｔ５、ｔ
      ８、ｚ１等七部為公司內部使用，編號ｔ９、ｔ１０、ｔ１１三部為客戶送修
      ，其餘編號ｔ６、ｔ７、ｔ１２、ｔ１３、ｔ１４、ｔ１５、ｔ１６等七部則
      為即將出貨之二十五部中所抽檢，其內均分別載有告訴人享有著作權之上開電
      腦程式，而經告訴代理人扣除被告享有微軟公司授權使用之軟體外，其中尚有
      如附表一所示電腦程式之序號相同，亦有電腦軟體紀錄表在卷可按。參酌前揭
      說明，足認上揭序號前三組號碼相同之電腦程式，係以同一光碟片或同一組產
      品金鑰所安裝無訛。
（四）被告甲○○對於即將出貨所抽檢之七部電腦，抗辯係因買主即證人陳宏國提供
      正版光碟安裝，致該等電腦之序號前三組數字完全相同。惟證人陳宏國則證稱
      ：買來的電腦有無含軟體伊已不記得，．．．當時向被告買的軟體內容已不記
      得，也不記得是否有請被告灌錄這些軟體（九十年度偵字第一五一九三號偵查
      卷九十年十二月十三日偵訊筆錄）。被告後又稱陳宏國跟我們買電腦及軟體很
      多次，他在庭訊時說他記不清楚了，但他說他的軟體都有授權，他有請許耀文
      拿遊戲軟體到我們公司叫我們代為安裝，因為遊戲軟體無法單獨安裝，一定要
      有作業系統，所以他一定知道有作業系統後才會拿來安裝（本院九十二年六月
      二十六日訊問筆錄）。由被告甲○○與證人陳宏國前後之供述，尚難認被告所
      辯係由陳宏國提供正版光碟安裝一節屬實。而陳宏國所購買電腦內關於「
      Windows 98 Sec.」之序號前三組號碼與被告自用之ｔ１、ｔ２電腦內之「
      Windows 98」序號前三組號碼均相同，依前揭說明，足認上揭序號前三組號碼
      相同之電腦程式，係以同一光碟片或同一組產品金鑰所安裝無訛。且查就告訴
      人與警方至良平公司搜索當日查獲十二片扣押光碟片時，光碟片尚能正常運作
      ，此有安裝畫面照片在卷足憑。被告亦無法提出與扣押光碟片上所載之產品金
      鑰相同之正版光碟證明扣押光碟片為備份存檔，若正版光碟皆已損壞而無法提
      出，亦與常理不合。
（五）被告甲○○始終辯稱軟體序號並未具有單一之排他性，其作用僅為安裝軟體過
      程中之一項步驟，並不在表彰軟體是否經過合法授權，復辯稱序號取得極為容
      易，上網搜尋即可輕鬆取得，告訴人可能得知其所使用之序號，而加以設計陷
      害等語。姑且不論告訴人與其並無怨隙，實無必要加以陷害。且部分軟體之序
      號與被告公司內部所使用及客戶送修之電腦序號前三組號碼相同，已如前述。
      而告訴人焉能事先得知良平公司內部電腦所使用之序號？退一部言，若告訴人
      於販售軟體予良平公司時，已知其序號為何，被告亦難以說明何以其序號與客
      戶送修之電腦序號一致。又縱如甲○○所言，上網搜尋即可取得軟體金鑰安裝
      軟體，序號與軟體間未具單一之排他性云云。然此終究並非使用合法經授權之
      軟體者而是使用未經授權之軟體者之情況。告訴人享有著作權之上開軟體，於
      出售時均附有說明書及真品證明書，且於其真品證明書上編列有一獨立之軟體
      金鑰以茲分辨，觀諸一般使用情形，使用者應以授權範圍及授權之軟體金鑰安
      裝軟體，使用正版之軟體並輸入此軟體授權金鑰方為常態，如有不同電腦使用
      相同軟體金鑰因而產生序號前三組數字相同情事，自應就此提出合理解釋，以
      玆證明擁有合法授權。
（六）綜上所述，被告所辯不足採信，此外，復有光碟片、電腦維修單、電腦軟體記
      錄表及出貨、報價單等物在卷足資佐證，本件事證已明，被告犯行洵堪認定。
三、被告將上開軟體附於硬體內一併出售，消費者購買時當然已將該軟體部分之利益
    考慮在整體售價內，對於著作權人之著作潛在市場不無損害，且就被告主觀認知
    而言，仍有將上開電腦程式著作，作為銷售客體之意思。被告甲○○未得電腦程
    式著作之著作財產權人同意或授權，即意圖銷售而擅自以重製之方法侵害告訴人
    之著作財產權，核其所為，係犯著作權法第九十一條第二項意圖銷售而擅自以重
    製之方法侵害他人之著作財產權罪、第九十三條第三款、第八十七條第二款之意
    圖營利擅自交付重製物之罪。被告良平科技有限公司法人，其代表人及受僱人，
    因執行業務，犯前揭之罪，該法人依著作權法第一百零一條第一項之規定，應處
    以同法第九十一條第二項之罰金。被告甲○○與馬玉玲二人間，有犯意聯絡與行
    為分擔，為共同正犯。其先後多次犯行，時間緊接，手段及構成要件相同，顯係
    基於概括犯意為之，為連續犯，依刑法第五十六條規定論以一罪，並加重其刑。
    其所犯上開二罪間，有方法、結果之牽連關係，應從一重之意圖銷售而擅自以重
    製之方法侵害他人之著作財產權罪處斷。公訴人就被告自八十九年十一月間起至
    九十年三月底止違反著作權法，將告訴人之上開電腦程式著作擅自重製侵害「
    Windows Me」著作權部分，雖未記載於起訴書，然該部分事實與起訴論罪之部分
    有裁判上一罪之關係，為起訴效力所及，本院自得併予審理。爰審酌被告甲○○
    為促進電腦銷售而未能尊重他人之智慧財產權，對著作權人造成之損害程度，犯
    罪後仍否認犯行，並無悔意等一切情狀，分別就被告甲○○部分量處如主文第一
    項所示之刑及被告良平公司部分量處如主文第二項所示之罰金。末查被告甲○○
    未曾受有期徒刑以上刑之宣告，有臺灣高等法院被告全國前案紀錄表在卷足憑，
    本院考量其因商業競爭，一時失慮致罹刑章，經此次偵審程序，當能知所警惕，
    信無再犯之虞，因認對被告甲○○所宣告之刑以暫不執行為適當，併予宣告緩刑
    三年，以啟自新。
四、扣案之盜版軟體光碟片編號ｃ、ｈ、ｉ、ｊ（參附表二）四片為被告供犯罪所用
    之物，且為被告所有，爰依刑法第三十八條第一項第二款規定宣告沒收。至其餘
    扣案之光碟片八片、維修單二十三張、電腦軟體紀錄表十八張及出貨、報價單各
    十二張等物，經核尚難認係被告所有供犯罪所用之物，依法均不宣告沒收，併此
    敘明。
據上論斷，應依刑事訴訟法第二百九十九條第一項前段，著作權法第九十一條第二項
、第九十三條第三款、第八十七條第二款、第一百零一條第一項，刑法第十一條前段
、第二十八條、第五十六條、第五十五條、第七十四條第一款、第三十八條第一項第
二款，判決如主文。
本案經檢察官王秀慧到庭執行職務。
中    華    民    國      九十二      年      七      月      十        日
                              臺灣板橋地方法院刑事第一庭
                                  法  官  李  君  豪
右正本證明與原本無異。
如不服本判決應於收受送達後十日內向本院提出上訴書狀。
                                  書記官  楊  灥  
中    華    民    國      九十二      年      七      月      十        日
附錄本案論罪科刑法條全文：
著作權法第八十七條：
  有左列情形之一者，除本法另有規定外，視為侵害著作權或製版權：
  一、以侵害著作人名譽之方法利用其著作者。
  二、明知為侵害著作權或製版權之物而散布或意圖散布而陳列或持有或意圖營利而
      交付者。
  三、輸入未經著作財產權人或製版權人授權重製之重製物或製版物者。
  四、未經著作財產權人同意而輸入著作原件或其重製物者。
  五、明知係侵害電腦程式著作財產權之重製物而仍作為直接營利之使用。
著作權法第九十一條：
  擅自以重製之方法侵害他人之著作財產權者，處六月以上三年以下有期徒刑，得併
  科新臺幣二十萬元以下罰金。
  意圖銷售或出租而擅自以重製之方法侵害他人之著作財產權者，處六月以上五年以
  下有期徒刑，得併科新臺幣三十萬元以下罰金。
著作權法第九十三條：
  有左列情形之一者，處二年以下有期徒刑，得併科新臺幣十萬元以罰金：
  一、侵害第十五條至第十七條規定之著作人格權者。
  二、違反第七十條規定者。
  三、以第八十七條各款方法之一侵害他人之著作權者。
著作權法第一百零一條：
  法人之代表人、法人或自然人之代理人、受雇人或其他從業人員，因執行業務，犯
  第九十一條至第九十六條之罪者，除依各該條規定處罰其行為人外，對該法人或自
  然人亦科各該條之罰金。
  對前項行為人、法人或自然人之一方告訴或撤回告訴者，其效力及於他方。
附表一：
被告侵害告訴人享有著作權軟體之種類及證據資料之位置
┌────────────────────────────────────
│被告公司內部使用之電腦：編號t1、t2、t3、t4、t5、t8、z1
│出貨品：編號t6、t7、t12、t13、t14、t15、t16
│客戶送修電腦：編號t9、t10、t11
│告訴人所購買電腦：Ａ(王光耀)、Ｂ(趙俊堯)
├─────┬────────────┬─────────────────
│軟體種類  │   序號                 │   證據資料之位置
│          │                        │（括號部分：與該列序號前三組序號數
│    │                        │字相同）
├─────┼────────────┼─────────────────
│MS Access │ 00000 000 000000 00000 │t10、（t1、t2、z1）等四部電腦
│ 2000     ├────────────┼─────────────────
│          │ 00000 000 000000 00000 │Ａ、（t1、t2、z1、t10）等五部電腦
│          ├────────────┼─────────────────
│          │ 00000 000 000000 00000 │Ｂ、（t1、t2、z1、t10）等五部電腦
├─────┼────────────┼─────────────────
│MS Excel  │ 00000 000 000000 00000 │t10、（t1、t2、t5、z1）等五部電腦
│  2000    ├────────────┼─────────────────
│          │ 00000 000 0000000 00000│Ａ、（t1、t2、t5、z1、t10）等六部
│          │                        │電腦
│          ├────────────┼─────────────────
│          │ 00000 000 0000000 00000│Ｂ、（t1、t2、t5、z1、t10）等六部
│          │                        │電腦
├─────┼────────────┼─────────────────
│ MS       │ 00000 000 0000000 00000│Ａ、（t1、t2、z1）等四部電腦
│Frontpage ├────────────┼─────────────────
│ 2000     │ 00000 000 0000000 00000│Ｂ、（t1、t2、z1）等四部電腦
├─────┼────────────┼─────────────────
│ MS       │                        │
│Outlook   │ 00000 000 0000000 00000│Ｂ、（t1、t2、z1）等四部電腦
│ 2000     │                        │
├─────┼────────────┼─────────────────
│ MS       │ 00000 000 0000000 00000│t10、（t1、t2、z1）等四部電腦
│PowerPoint├────────────┼─────────────────
│ 2000     │ 00000 000 0000000 00000│Ａ、（t1、t2、z1、t10）等五部電腦
│        ├────────────┼─────────────────
│          │ 00000 000 0000000 00000│Ｂ、（t1、t2、z1、t10）等五部電腦
├─────┼────────────┼─────────────────
│MS Windows│ 08901 oeＺ 0000000 00000│ t4電腦
│ 98       ├────────────┼─────────────────
│          │ 29400 oeＺ 0000000 00000│ t3電腦
│          ├────────────┼─────────────────
│          │ 00000 000 0000000 00000│ t1電腦
│          ├────────────┼─────────────────
│          │ 00000 000 0000000 00000│ t2電腦
├─────┼────────────┼─────────────────
│MS Windows│ 00000 000 0000000 00000│t6、（t7、t12、t13、t14、15、16）
│ 98 Sec.  │                        │ 等七部電腦
├─────┼────────────┼─────────────────
│MS Windows│ 52782 oeＺ 0000000 00000│ t5 電腦
│ Me       ├────────────┼─────────────────
│          │ 52782 oeＺ 0000000 00000│ t10電腦
│          ├────────────┼─────────────────
│          │ 52782 oeＺ 0000000 00000│ t8 電腦
├─────┼────────────┼─────────────────
│MS Word   │ 00000 000 0000000 00000│t10、（t1、t2、t5、z1）等五部電腦
│ 2000     ├────────────┼─────────────────
│          │ 00000 000 0000000 00000│Ａ、（t1、t2、z1、t10）等五部電腦
│          ├────────────┼─────────────────
│          │ 00000 000 0000000 00000│Ｂ、（t1、t2、t5、z1、t10）等六部
│          │                        │電腦
└─────┴────────────┴─────────────────
附表二：
被告侵害告訴人享有著作權軟體之種類及證據資料之位置
┌────────────────────────────────────
│搜索扣押之光碟片：編號a、b、c、d、e、f、g、h、i、j、k、l
│
├────────────────┬───────────────────
│軟體種類                        │     證據資料之位置
├────────────────┼───────────────────
│ MS Windows 98                  │     h
├────────────────┼───────────────────
│ MS Windows Me                  │     c
├────────────────┼───────────────────
│ MS Word 2000                   │     i、j
├────────────────┼───────────────────
│ MS Excel 2000                  │     i、j
├────────────────┼───────────────────
│ MS Outlook 2000                │     i、j
├────────────────┼───────────────────
│ MS PowerPoint 2000             │     i、j
└────────────────┴───────────────────


司法院資訊處製作；財團法人民間司法改革基金會備份。
